臺灣屏東地方法院民事判決　　　　　　110年度潮國簡字第1號
原　　　告　張文宗　

被　　　告　屏東縣潮州地政事務所

法定代理人　蘇文俊
訴訟代理人　張新豐
　　　　　　余明頴
上列當事人間請求國家賠償事件，本院於民國110 年10月13日言
詞辯論終結，判決如下：
    主  文
原告之訴駁回。
訴訟費用由原告負擔。
    事實及理由
一、原告主張略以：原告於民國109 年9 月22日，就如附表所示
    土地25筆（以下合稱系爭土地），向被告申請辦理土地所有
    權移轉登記（登記原因勾選分割繼承，下稱系爭申請），嗣
    被告於同年9 月25日對原告發補正通知書通知原告補正（補
    正事項詳下述），原告已於同年9 月28日到場補正，詎被告
    於同年10月20日，以原告未完全補正為由為駁回之通知，嗣
    原告以被告為上揭駁回處分為由，對被告聲請國家賠償，被
    告於110 年3 月17日拒絕賠償在案。惟被告命原告補正事項
    ，均無理由或於法無據，被告違法駁回原告之系爭申請，致
    原告無法處分系爭土地，原告爰依據國家賠償法第2 條規定
    請求被告賠償損害新台幣（下同）11萬元等語，並聲明：被
    告應給付原告11萬元，及自110 年3 月17日起至清償日止，
    按年息5 ％計算之利息。
二、被告之答辯：
  ㈠原告提出之系爭申請，係申請將訴外人即被繼承人張錦鳳（
    原告之父親，於89年5 月1 日死亡），繼承自訴外人張榮鉅
    （原告之祖父，於38年9 月2 日死亡）所遺之系爭土地，分
    割繼承登記為其一人所有，然經被告審認後，有下列事項依
    法應予補正：「⑴登記申請書原因發生日期有誤（應更正為
    89年5 月1 日，非38年9 月2 日）。⑵案附繼承系統表張瑞
    華死亡日期有誤。⑶請檢附遺產分割協議書正副本及繼承人
    之印鑑證明，未能檢附印鑑證明者，請其親自到場並提出國
    民身分證正本，經本所指定人員核符後，當場於申請書或登
    記原因證明文件內簽名，或依土地登記規則第41條其他各款
    規定擇符辦理。並於協議書正本依協議成立時不動產價值千
    分之一貼足印花稅票。⑷請檢附載有被繼承人死亡記事之除
    戶謄本及其繼承人之現戶謄本憑辦。⑸請檢附遺產稅繳（免
    ）納證明書或其他有關證明文件（如不計入遺產總額證明書
    、同意移轉證明書），並請先向稅捐機關辦理查欠作業。」
    ，被告於109 年09月25日發補正通知書通知原告應於15日內
    補正上揭事項，嗣原告於同年9 月28日有到場並針對上揭⑵
    、⑸補正外，其餘⑴、⑶、⑷仍未補正，被告遂於同年10月
    20日，依據土地登記規則第57條第1 項第4 款規定就系爭申
    請為駁回通知（下稱系爭處分），原告不服，於同年10月28
    日就系爭處分提起訴願，經屏東縣政府於110 年01月28日以
    109 年屏府訴字第102 號訴願決定書駁回訴願在案。
  ㈡原告雖以上揭理由請求國家賠償，惟被告通知原告補正事項
    ，係依據土地登記規則第34、40、41、56、57、119 條、印
    花稅法等相關規定而為，被告因原告未完全補正而為系爭處
    分，亦係依法而為，並無國家賠償法第2 條第2 項前段所規
    定不法侵害原告權利之情事，原告請求國家賠償，並無理由
    ，請予駁回等語，並聲明：原告之訴駁回。
三、本院之判斷：
  ㈠按「公務員於執行職務行使公權力時，因故意或過失不法侵
    害人民自由或權利者，國家應負損害賠償責任。公務員怠於
    執行職務，致人民自由或權利遭受損害者亦同。」，國家賠
    償法第2 條第2 項定有明文。次按「有下列各款情形之一者
    ，登記機關應以書面敘明理由或法令依據，通知申請人於接
    到通知書之日起15日內補正：㈡登記申請書不合程式，或應
    提出之文件不符或欠缺。」、「有下列各款情形之一者，登
    記機關應以書面敘明理由及法令依據，駁回登記之申請：㈣
    逾期未補正或未照補正事項完全補正。」，土地登記規則第
    56條第2 款、第57條1 項第4 款定有明文。
  ㈡本件原告有於109 年9 月22日，就系爭土地向被告為系爭申
    請，嗣被告於同年9 月25日對原告發補正通知書通知原告補
    正，被告於同年10月20日以原告未完全補正為由為駁回之通
    知，原告遂以被告為駁回之系爭處分為由，對被告聲請國家
    賠償，被告於110 年3 月17日拒絕賠償。另原告有就系爭處
    分提起訴願，經屏東縣政府以上揭訴願決定書駁回訴願在案
    等情，有土地登記申請書、被告之土地登記案件補正通知書
    、駁回通知書、拒絕賠償理由書、屏東縣政府訴願決定書等
    資料在卷可參，且經本院核閱無誤，應堪信屬實。
  ㈢原告主張被告命原告補正之上揭事項，均無理由或於法無據
    ，被告違法駁回原告之系爭申請等語，惟被告否認，並為上
    揭辯解，經查：
  1.補正事項⑴部分：
  ①按「繼承人有數人時，在分割遺產前，各繼承人對於遺產全
    部為公同共有。」、「申請土地權利變更登記，應於權利變
    更之日起1 個月內為之。繼承登記得自繼承開始之日起6 個
    月內為之。前項權利變更之日，係指下列各款之一者：七、
    法律事實發生之日。」，民法第1151條、土地登記規則第33
    條第1 項第7 款定有明文。又民國74年6 月5 日以後所為之
    分割繼承登記，其原因發生日期，以被繼承人死亡日為準；
    被繼承人為公同共有人之一，繼承人得就被繼承人所遺公同
    共有權利協議分割由1 人或部分繼承人繼承所有（內政部78
    年5 月30日台內地字第708452號、102 年9 月3 日內授中辦
    地字第1026651713號函文參照）。
  ②原告主張本件因被繼承人係張榮鉅，其為系爭土地之登記名
    義人，以其死亡日期38年9 月2 日為原因發生日期並無錯誤
    ，故原告於登記申請書之原因發生日期欄記載日期為38年9
    月2 日，並無違誤等語。惟查，原告於土地登記申請書填載
    被繼承人為張榮鉅、再轉被繼承人為張錦鳳，再觀之原告提
    出之89年12月18日遺產分割協議書內容（下稱系爭協議書）
    ，係記載被繼承人張錦鳳之繼承人張傅蘭英（嗣於93年7 月
    25日死亡）、原告、張瑞貞、張仁宗、張瑞華（嗣於97年10
    月20日死亡，其繼承人為曾光仁、曾學儒、曾學中）等人，
    就張錦鳳之遺產為分割協議，其中原告有分配取得張錦鳳繼
    承自張榮鉅之遺產（含不動產、動產、債權、債務等）。又
    被告陳稱系爭土地已於109 年3 月12日由訴外人曾義雄辦理
    繼承登記，被繼承人是張榮鉅，現原告、張瑞貞、張仁宗、
    曾光仁、曾學儒、曾學中等人均已登記為系爭土地之公同共
    有人之一等語，並有系爭土地之土地登記公務用謄本在卷可
    參，是依上揭事證可知，原告應係就張錦鳳繼承自張榮鉅之
    系爭土地，依據系爭協議書內容，申請就張錦鳳所遺系爭土
    地辦理分割繼承即由原告一人單獨繼承之登記，則參諸上揭
    說明，本件被繼承人應係張錦鳳，其原因發生日期應係張錦
    鳳死亡之日即89年5 月1 日，而非張榮鉅死亡之日，是被告
    通知原告就此部分應予補正，依法並無違誤，原告上揭主張
    ，不足為採。
  2.補正事項⑶部分：
  ①按「申請登記時，登記義務人應親自到場，提出國民身分證
    正本，當場於申請書或登記原因證明文件內簽名，並由登記
    機關指定人員核符後同時簽證。」、「申請登記時，有下列
    情形之一者，當事人得免親自到場：三、與有前款情形之案
    件同時連件申請辦理，而登記義務人同一，且其所蓋之印章
    相同。十、檢附登記原因發生日期前1 年以後核發之當事人
    印鑑證明。」、「土地登記規則第34條第1 項規定，申請登
    記應檢附之證明文件依下列規定：㈠下列文件不得以影本代
    替：1.印鑑證明。2.戶籍謄本。3.同意書。4.切結書。5.協
    議書。」，土地登記規則第40條第1 項、第41條第3 款、第
    10款、申請土地登記應附文件法令補充規定第41條第1 項定
    有明文。
  ②原告主張其援用於89年12月28日申請登記案件（潮登字第00
    0000號）之印鑑證明，該印鑑證明可證明系爭協議書印文之
    真正等語。經查，原告上揭指稱於89年12月28日申請登記案
    件，應係原告依據系爭協議書內容，就張錦鳳所遺坐落屏東
    縣○○鄉○○○段00000 ○000 ○00000 地號土地，辦理由
    張仁宗繼承之分割繼承登記，惟本件系爭申請與89年12月28
    日申請登記案件，並非同時連件申請辦理，則依據上開土地
    登記規則第40條第1 項、第41條等相關規定，原告仍應就未
    到場之當事人即張瑞貞、張仁宗、曾光仁、曾學儒、曾學中
    等人，提出印鑑證明且不得以影本代替，原告卻以89年12月
    28日申請登記時之張傅蘭英、張瑞貞、張仁宗、張瑞華之印
    鑑證明，欲代替張瑞貞、張仁宗、曾光仁、曾學儒、曾學中
    等人之印鑑證明正本，自屬於法不合，是被告通知原告此部
    分應予補正，亦無違誤，原告上揭主張，不足為採。
  ③次按「印花稅以左列憑證為課徵範圍：五、典賣、讓受及分
    割不動產契據：指設定典權及買賣、交換、贈與、分割不動
    產所立向主管機關申請物權登記之契據。」，印花稅法第5
    條第5 款定有明文。又繼承人遺產分割協議書，如包括不動
    產分割在內，且係持憑該分割協議書向主管機關申請物權登
    記者，該協議書就分割不動產部分，核屬印花稅法第5 條第
    5 款「典賣、讓受及分割不動產契據」，應就分割不動產部
    分按協議成立時價值之千分之一，貼用印花稅票（財政部75
    年4月2日台財稅字第7521793 號函文參照）。
  ④原告主張系爭土地係公同共有，尚未分割，亦非分割繼承，
    自無印花稅之問題等語，惟查，本件原告係依據系爭協議書
    內容，申請就張錦鳳所遺系爭土地辦理分割繼承即由原告一
    人單獨繼承之登記，已如上述，則參諸上揭印花稅法第5 條
    第5 款規定及說明，原告自應依法貼用印花稅票，被告通知
    原告應予補正，依法並無不合，原告上開主張，亦不足採。
  3.補正事項⑷部分：
    原告主張系爭土地已於109 年3 月12日辦理繼承登記完畢，
    現原告、張瑞貞、張仁宗、曾光仁、曾學儒、曾學中等人均
    已登記為公同共有人，無需再重覆檢附戶籍謄本等語。查依
    據申請土地登記應附文件法令補充規定第41條第1 項規定，
    戶籍謄本應提出正本，不得以影本代替，而系爭申請係原告
    依據系爭協議書內容，申請就張錦鳳所遺遺產即系爭土地辦
    理分割繼承即由原告一人單獨繼承之登記，與上揭109 年3
    月12日辦理之繼承登記無關，自不得以該次之登記資料代替
    ，至於原告提出之89年12月28日申請登記時之戶籍謄本影本
    ，並非正本，亦與上揭規定不符，是被告通知原告應予補正
    ，依法並無不合，原告此部分主張，不足為採。
四、綜上所述，被告就原告提出之系爭申請，依法通知原告補正
    ，惟原告就上揭補正事項⑴、⑶、⑷部分仍未依法補正，被
    告就系爭申請為駁回通知，於法並無不合，自難認有何不法
    侵害原告權利之情事。從而，原告依據國家賠償法第2 條第
    2 項規定請求國家賠償，而為上揭訴之聲明之請求，為無理
    由，應予駁回。
五、至於兩造其餘陳述、答辯及提出之相關事證，經核於判決結
    果並不生影響，本院爰不一一論述指駁，一併說明。
六、據上論結，本件原告之訴為無理由，依民事訴訟法第436 條
    第2 項、第78條，判決如主文。
中    華    民    國   110    年    11    月    15    日
                  潮州簡易庭  法  官  呂憲雄
正本係照原本作成。
如對判決上訴，須於判決送達後二十日內向本院提出上訴狀，其
未表明上訴理由者，應於提出上訴後二十日內向本院補提理由書
狀（均須按他造當事人之人數附繕本）。
如委任律師提起上訴者，應一併繳納上訴審裁判費。
中    華    民    國   110    年    11    月    15    日
                              書記官  林鴻仁
　
　
附表：
┌──┬────────────────┬────────┬────────┐
│編號│土地                            │面積（平方公尺）│    權利範圍    │
├──┼────────────────┼────────┼────────┤
│ 1  │屏東縣○○鄉○○段000 地號土地  │2               │公同共有1 分之1 │
├──┼────────────────┼────────┼────────┤
│ 2  │屏東縣○○鄉○○段000 地號土地  │2,281.33        │公同共有1 分之1 │
├──┼────────────────┼────────┼────────┤
│ 3  │屏東縣○○鄉○○段000 地號土地  │992.93          │公同共有4 分之1 │
├──┼────────────────┼────────┼────────┤
│ 4  │屏東縣○○鄉○○段000 地號土地  │354.09          │公同共有4 分之1 │
├──┼────────────────┼────────┼────────┤
│ 5  │屏東縣○○鄉○○段000 地號土地  │534.80          │公同共有6 分之1 │
├──┼────────────────┼────────┼────────┤
│ 6  │屏東縣○○鄉○○段000 地號土地  │19.61           │公同共有1 分之1 │
├──┼────────────────┼────────┼────────┤
│ 7  │屏東縣○○鄉○○段000 地號土地  │36.48           │公同共有1 分之1 │
├──┼────────────────┼────────┼────────┤
│ 8  │屏東縣○○鄉○○段000 地號土地  │1,815.17        │公同共有6 分之1 │
├──┼────────────────┼────────┼────────┤
│ 9  │屏東縣○○鄉○○段000 地號土地  │283.63          │公同共有6 分之1 │
├──┼────────────────┼────────┼────────┤
│10  │屏東縣○○鄉○○段000 地號土地  │1,490.35        │公同共有6 分之1 │
├──┼────────────────┼────────┼────────┤
│11  │屏東縣○○鄉○○段0000地號土地  │2,208           │公同共有1 分之1 │
├──┼────────────────┼────────┼────────┤
│12  │屏東縣○○鄉○○段000000地號土地│312             │公同共有1 分之1 │
├──┼────────────────┼────────┼────────┤
│13  │屏東縣○○鄉○○段0000 地號土地 │2,100           │公同共有1 分之1 │
├──┼────────────────┼────────┼────────┤
│14  │屏東縣○○鄉○○段0000 地號土地 │2,340           │公同共有1 分之1 │
├──┼────────────────┼────────┼────────┤
│15  │屏東縣○○鄉○○段0000 地號土地 │1,800           │公同共有1 分之1 │
├──┼────────────────┼────────┼────────┤
│16  │屏東縣○○鄉○○段0000 地號土地 │2,580           │公同共有1 分之1 │
├──┼────────────────┼────────┼────────┤
│17  │屏東縣○○鄉○○段0000 地號土地 │2,160           │公同共有1 分之1 │
├──┼────────────────┼────────┼────────┤
│18  │屏東縣○○鄉○○段0000 地號土地 │3,540           │公同共有1 分之1 │
├──┼────────────────┼────────┼────────┤
│19  │屏東縣○○鄉○○段0000 地號土地 │1,800           │公同共有1 分之1 │
├──┼────────────────┼────────┼────────┤
│20  │屏東縣○○鄉○○段0000 地號土地 │1,218           │公同共有1 分之1 │
├──┼────────────────┼────────┼────────┤
│21  │屏東縣○○鄉○○段0000 地號土地 │1,409           │公同共有1 分之1 │
├──┼────────────────┼────────┼────────┤
│22  │屏東縣○○鄉○○段0000 地號土地 │1,086           │公同共有1 分之1 │
├──┼────────────────┼────────┼────────┤
│23  │屏東縣○○鄉○○段0000 地號土地 │1,026           │公同共有1 分之1 │
├──┼────────────────┼────────┼────────┤
│24  │屏東縣○○鄉○○段0000 地號土地 │2,370           │公同共有1 分之1 │
├──┼────────────────┼────────┼────────┤
│25  │屏東縣○○鄉○○段000000地號土地│1,200           │公同共有1 分之1 │
└──┴────────────────┴────────┴────────┘